臺灣臺南地方法院民事判決
110年度訴字第1483號
原      告  林芊慧  
被      告  吳彥彤  
上列當事人間請求分割共有物事件，本院於民國111年2月21日言
詞辯論終結，判決如下：
    主      文
兩造共有如附表所示之不動產應予變價分割，所得價金由原告、
被告各分配二分之一。
訴訟費用由原告、被告各負擔二分之一。
    事實及理由
一、被告經合法通知無正當理由，未於言詞辯論期日到場，核無
    民事訴訟法第386條所列各款情形，爰依原告聲請，由其一
    造辯論而為判決。
二、原告主張：兩造共有如附表所示土地（下稱系爭土地）及建
    物（下稱系爭房屋，與系爭土地合稱系爭房地），應有部分
    各如附表所示。系爭房地並無依使用目的不得分割之情形，
    亦無不得分割之約定，且人員進出共有唯一大門，使用上具
    有不可分性，原物分配顯有困難，故系爭房地應採變價分割
    之方式，以符提高共有物利用價值。爰依民法第823條第1項
    、第824條之規定提起本件訴訟，並聲明：如主文第1項所示
    。
三、被告經合法通知，未於言詞辯論期日到場，亦未提出準備書
    狀作何聲明或陳述。
四、本院之判斷：
(一)按共有物依其使用目的並非不能分割，而又未有不分割之期
    約者，各共有人自得隨時請求分割，為民法第823條第1項前
    段所明定，此項規定，旨在消滅物之共有狀態，以利融通與
    增進經濟效益（最高法院19年度上字第1853號、81年度台上
    字第2688號裁判意旨參照）。是分割共有物乃為消滅物之共
    有狀態，以利不動產之融通及增進經濟效益，除非因物之使
    用目的不能分割，或契約訂有不分割之期限，否則各共有人
    得隨時請求分割共有物。次按公寓大廈管理條例第4條第2項
    規定，專有部分不得與其所屬建築物共用部分之應有部分及
    其基地所有權之應有部分分離而為移轉，共有人自應請求就
    該專有部分與其所屬建築物共用部分之應有部分及其基地所
    有權之應有部分合併分割，不得單獨就其中之一請求分割（
    最高法院89年度台上字第666號判決意旨參照）。查系爭房
    地為兩造所共有，且屬公寓大廈管理條例之適用範圍，分屬
    公寓大廈之專有部分、專有部分所屬建築物共用部分及相對
    應之基地所有權應有部分，自不得單獨就其中之一部請求分
    割。又系爭房地並無因物之使用目的不能分割，亦無約定不
    分割之期限，而本件兩造有無法達成分割協議之情形，則揆
    諸前揭說明，原告以系爭房屋及所對應配賦之系爭土地共有
    人即被告，訴請合併分割系爭房地，自屬有據。
(二)按共有物之分割，依共有人協議之方法行之；分割之方法不
    能協議決定，或於協議決定後因消滅時效完成經共有人拒絕
    履行者，法院得因任何共有人之請求，命為下列之分配：一
    、以原物分配於各共有人。但各共有人均受原物之分配顯有
    困難者，得將原物分配於部分共有人。二、原物分配顯有困
    難時，得變賣共有物，以價金分配於各共有人；或以原物之
    一部分分配於各共有人，他部分變賣，以價金分配於各共有
    人，以原物為分配時，如共有人中有未受分配，或不能按其
    應有部分受分配者，得以金錢補償之。民法第824條第1至3
    項分別定有明文。次按分割共有物究以原物分割或變價分割
    為適當，法院應斟酌當事人意願、共有物之使用情形、經濟
    效用及全體共有人之利益等情形而為適當之分割，不受共有
    人所主張分割方法之拘束（最高法院88年度台上字第600號
    判決意旨參照）。次查系爭房屋主要用途為住家用，並僅有
    單一出入口，有本院111年1月5日勘驗測量筆錄及建物門口
    現場照片附卷可稽(見本院卷第33頁至第39頁)，分割使用顯
    不符該建物之性質並有害經濟效用，有難以原物分配之情形
    。斟以兩造就系爭房地無法以協議方式決定分割方式，為免
    另生金錢補償糾紛，亦不宜採取將系爭房地原物分配於一造
    ，他造以金錢補償之分割方式。考量系爭房地若以變價拍賣
    之方式分割，由兩造及有意願之第三人以競標之方式為之，
    在自由市場競爭之情形下，藉由良性公平競價之結果，將使
    系爭房地之市場價值極大化，一方面使兩造均有機會參加競
    標而取得系爭房地所有權，或可於程序中依相同條件優先承
    買；而未能取得系爭房地之一方，亦能以競標之價格而獲得
    拍賣中最高價金計算之金錢補償，實際上較能平衡兩造之權
    利義務。是以本件採變價分割之方式，應為最符合兩造利益
    與系爭房地經濟效用之分割方法。　　
(三)從而，原告依民法第823條第1項規定請求判決分割系爭房地
    ，為有理由，應予准許，並審酌系爭房地之使用目的及經濟
    效益，認應將系爭房地分別予以變價分割，並將變價後所得
    價金依兩造應有部分之比例各二分之一分配，爰判決如主文
    第一項所示。
五、綜上所述，原告依民法第823條第1項、第824條規定，訴請
    將系爭房地以變價方式分割，所得價金按兩造應有部分比例
    分配，為有理由，應予准許。
六、末按因共有物分割、經界或其他性質上類似之事件涉訟，由
    敗訴當事人負擔訴訟費用顯失公平者，法院得酌量情形，命
    勝訴之當事人負擔其一部，民事訴訟法第80條之1 定有明文
    。蓋分割共有物乃具非訟事件之性質，本院斟酌何種分割方
    法較能增進共有物之經濟效益，並兼顧兩造之利益，以決定
    適當之分割方法，不因何造起訴而有不同。是故，原告請求
    分割之訴雖有理由，惟關於訴訟費用負擔，以共有人全體各
    按其應有部分比例負擔，方屬事理之平。本院乃依上開意旨
    酌定兩造應依應有部分比例訴訟費用，爰諭知如主文第2 項
    所示。
七、據上論結，本件原告之訴為有理由，依民事訴訟法第80條之
    1，判決如主文。
中　　華　　民　　國　　111 　年　　3 　　月　　7 　　日
                     民事第四庭   法  官　李姝蒓
附表：
㈠土地部分：
編號  土地坐落 土地面積(平方公尺)      權利範圍  1 臺南市○區○○段0000地號     554 98/2000（原告、被告應有部分各49/2000）  2 臺南市○區○○段0000000地號     144 98/2000（原告、被告應有部分各49/2000） 
㈡建物部分：
編號 建號 建物門牌 層數 層次 建物面積(平方公尺) 權利範圍  1 臺南市○區○○段000○號 臺南市○區○○路00巷00號之4  5層 5層 層次面積：81.93、電梯樓梯間4.61、總面積：86.54 全部（原告、被告 應有部分各1/2）      附屬建物陽台面積：16.82  共有部分：同段692建號，面積30.1平方公尺       
以上正本係照原本作成。
如對本判決上訴，須於判決送達後20日內向本院提出上訴狀。如
委任律師提起上訴者，應一併繳納上訴審裁判費。
中　　華　　民　　國　　111 　年　　3 　　月　　7 　　日
                                  書記官  張鈞雅